最高法院刑事判決　　　　　　九十四年度台上字第二二七六號
　　上　訴　人　甲○○
　　選任辯護人　楊商江律師
上列上訴人因妨害公務案件，不服台灣高等法院高雄分院中華民
國九十一年六月十八日第二審判決（九十一年度上訴字第三三七
號，起訴案號：台灣高雄地方法院檢察署八十九年度偵字第二六
一八七號），提起上訴，本院判決如下：
    主  文
原判決撤銷，發回台灣高等法院高雄分院。
    理  由
本件原判決認定上訴人甲○○明知柴油係石油製品，未經主管機
關核准，不得擅自經營石油製品之零售業務，竟僱用楊金來，未
經許可而經營石油製品之零售業務，並共同基於隱匿公務員職務
上委託第三人保管物品之概括犯意，連續於下列(三)、(四)、(五)所示
查獲時間之前，在高雄縣仁武鄉○○路三三二號「台聚公司」旁
空地，與楊金來共同隱匿警方所查扣職務上委託楊金來保管之柴
油：(一)、自民國八十八年七月三日起，在上開地點，向姓名年籍
不詳綽號「阿狗」（或稱「阿猴」）之男子，以每公升新台幣（
下同）七．五元之價格購入八千公升之柴油，以每公升八．五元
之價格，出賣予不特定之卡車司機。嗣於同年七月六日十七時二
十分許，楊金來在上址正在替黃清志所駕駛之ＪＧ－七六七號貨
櫃曳引車加油時，為高雄縣警察局保安隊員警當場查獲，並扣得
加油槍一支、油槽一個、加油碼錶一個、馬達一台、柴油二百公
升及送貨單一本，而上開加油槍一支、油槽一個、加油碼錶一個
、馬達一台及柴油二百公升等物，則由高雄縣警察局保安隊委託
楊金來保管。(二)、楊金來於受委託保管期間內即同年七月十日起
，在上開地點，竟因甲○○之授意，仍繼續向綽號「阿狗」（或
稱「阿猴」）之男子，以每公升七．五元之價格，購入十一萬公
升以上之柴油，混入前開所保管之柴油，利用前開高雄縣警察局
保安隊交予其保管之加油槍一支、加油碼錶一個及馬達一台等物
，在上址仍以每公升八．五元之價格出售予不特定之卡車司機，
嗣於同年七月十三日二十二時二十五分許，適楊金來為邱瑞乾所
駕駛之ＪＢ－０一五號營業用大貨車加油至九十公升時，為高雄
縣警察局鳳山分局員警再度當場查獲，並扣得加油槍一支、加油
碼錶及馬達各一台（與原判決附表所示編號一所列之物均屬同一
）、送貨單四張、大圓油槽三個、加油碼錶一台、售剩之柴油十
一萬公升、送貨單四張及銷售柴油所得一千六百十五元等物，而
前揭加油槍一支、加油碼錶一台、馬達一台、大圓油槽三個，加
油碼錶一台、柴油十一萬公升，則再度由高雄縣警察局鳳山分局
交由楊金來保管。(三)、楊金來於受委託保管前述十一萬公升柴油
期間在同上地點，竟亦因甲○○之指使，仍繼續利用前揭高雄縣
警察局鳳山分局委託其保管之加油槍一支、馬達一台及大型油槽
三個、加油碼錶等物，以每公升八．八元之價格出售所保管之柴
油予不特定之卡車司機共六萬二千五百公升，使之隱匿。嗣於同
年八月三日十四時三十五分許，適楊金來在上址為湯振昌所駕駛
之ＸＳ－八一八號曳引車加油至一九三．二公升時，為高雄港務
警察所員警當場查獲，並扣得加油槍一支及馬達一台（與原判決
附表編號一所列之物同一）、大型油槽三個、加油碼錶一台（與
原判決附表編號二之物相同）及售剩之柴油四萬七千五百公升，
而上開扣得物品及售剩之柴油四萬七千五百公升等物，則再由高
雄港務警察所委託楊金來保管。(四)、楊金來再於受委託保管期間
即同年八月十六日起，在上開地點，復基於甲○○之授意，仍利
用前揭高雄港務警察所委託其保管之加油槍及加油碼錶等物，以
每公升八．八元之價格出售所保管之柴油予不特定人，此次共出
售所保管之柴油七千五百公升，使之隱匿。再於同年八月十九日
十七時二十分許，適楊金來在上址為吳明陽所駕駛之ＸＳ－一八
一號貨櫃車加油時，為高雄縣警察局保安隊員警當場查獲，並扣
得加油槍一支（與原判決附表編號一之加油槍相同）、加油碼錶
一台（與原判決附表編號二之加油碼錶相同）、橢圓型油槽二個
、加油機一具及售剩之柴油四萬公升，而前揭扣得物品及售剩之
柴油四萬公升，則仍由高雄縣警察局保安隊交予楊金來保管。(五)
、楊金來又於受委託保管期間即同年八月十六日起，在同一地點
，再基於甲○○之指使，仍繼續利用前述高雄港務警察所委託其
保管之大型油槽三個、馬達一台及高雄縣警察局保安隊委託其保
管之加油機一具等物，以每公升八．八元之價格將所保管之柴油
出售予不特定人，此次共出售所保管之柴油一萬四千公升，使之
隱匿。嗣於同年八月二十一日十三時三十分許，適楊金來在上址
替林金賜所駕駛之ＪＭ－六一八號曳引車加油至二七二．九四公
升時，為高雄縣警察局交通隊員警當場查獲，並扣得馬達一台（
與原判決附表編號一馬達相同）、大型油槽三個（與原判決附表
編號二之大型油槽同一）、加油機一具（與原判決附表編號四之
加油機相同）、售剩之柴油二萬六千公升及銷售油品所得之二千
四百元等物，而上開大型油槽三個、加油機一具、馬達一台及售
剩之柴油二萬六千公升，則仍委託楊金來保管等情。因而撤銷第
一審判決，改判論處上訴人共同連續隱匿公務員職務上委託第三
人掌管之物品罪刑，固非無見。
惟查(一)、刑事訴訟之審判，採彈劾主義，基於不告不理原則，法
院審判之範圍，以經起訴之被告犯罪事實為限，此觀刑事訴訟法
第二百六十六條、第二百六十八條規定自明。審判違背該等規定
者，自足以構成同法第三百七十九條第十二款之當然違背法令。
此所謂被告犯罪事實，除同法第二百六十七條所定單一性案件之
未經起訴部分外，依同法第二百六十四條第一項規定，係指起訴
書事實欄所記載之事實。原判決論上訴人犯隱匿公務員職務上委
託第三人掌管之物品罪。然卷附之起訴書犯罪事實欄係記載：甲
○○明知柴油係經中央主管機關指定為能源之產品，非經許可不
得經營銷售業務，竟與楊金來共同基於銷售油品之犯意聯絡及行
為分擔，並基於概括犯意，於（起訴書）附表所示之時間、地點
，向不詳姓名之人以每公升七．五元之價格購入柴油，再以每公
升八．五元之價格出售予不特定之卡車司機圖利，於八十八年八
月間為警陸續查獲等情，因認上訴人觸犯修正前能源管理法第二
十條之一前段之罪嫌。準此，則起訴書所記載之犯罪事實，是否
有包括原判決事實欄所記載認定之隱匿公務員職務上委託第三人
保管之物品即扣案之柴油，亦即原判決審判之範圍，起訴書是否
已有記載，即非全無疑義而待究明。雖原判決理由內謂：「起訴
書事實已有及其等（指楊金來及上訴人）將警方所查扣委託楊
金來保管之柴油銷售給顧客消耗隱匿，則其涉犯刑法第一百三十
八條部分，本院自得併予審究」等語。但究竟起訴書或其附表何
處有如此之記載，原判決亦未詳予說明，遽為上開論斷，自有可
議。(二)、原判決附表編號一至五關於查扣之油槽分別記載一個、
三個、三個、二個（橢圓形）、三個，然據楊金來供稱：「所查
獲五次加油的三個油槽都是同一個。」，「我五次查獲地點都是
一樣的，是一個空地，上面有一個貨櫃屋，加油槽和器具也都一
樣」等語（八十九年度上訴字第一五一九號妨害公務案件八十九
年十一月二十九日審判筆錄，附於八十八年度偵字第二一一六二
號影印卷）。如果無訛，則查扣供上訴人等犯罪所用之油槽有無
重複查扣之情形？是否只有三個？仍有欠明瞭，原審未詳予查明
即諭知扣案大圓油槽三個、橢圓型油槽二個沒收，亦嫌速斷。(三)
、依原判決事實欄(三)、(四)、(五)所載，上訴人所隱匿之柴油依次為
六萬二千五百公升、七千五百公升、一萬四千公升，如果無訛，
合計應為八萬四千公升。乃原判決理由內竟謂上訴人陸續銷售隱
匿（柴油）數量達八萬四千二百公升（原判決理由五），其事實
記載與理由說明不盡相符，尚有未洽。上訴意旨指摘原判決不當
，非無理由。按第三審法院應以第二審判決所確認之事實為判決
之基礎，刑事訴訟法第三百九十四條第一項前段定有明文。原判
決上述之違背法令影響於事實之確定，本院無可據以為裁判，應
將原判決撤銷，發回原審法院更為審判。原判決不另為無罪諭知
部分，基於審判不可分原則，併予發回。
據上論結，應依刑事訴訟法第三百九十七條、第四百零一條，判
決如主文。
中　　華　　民　　國　九十四　年　　五　　月　　五　　日
                      最高法院刑事第二庭
                          審判長法官  董　明　霈
                                法官  林　茂　雄
                                法官  張　祺　祥
                                法官  呂　永　福
                                法官  花　滿　堂
      本件正本證明與原本無異
                                      書  記  官
中　　華　　民　　國　九十四　年　　五　　月　 十二 　日
                                                      Ｋ
